最高法院刑事判決　　　　　　　一○○年度台上字第八二五號
上　訴　人　呂苡玄原名呂普鳳.
上列上訴人因偽造文書等罪案件，不服台灣高等法院高雄分院中
華民國九十九年八月十九日第二審更審判決（九十八年度重上更
(一)字第八六號，起訴案號：台灣高雄地方法院檢察署九十二年度
偵字第九三四八號），提起上訴，本院判決如下：
    主  文
上訴駁回。
    理  由
按刑事訴訟法第三百七十七條規定，上訴於第三審法院，非以判
決違背法令為理由，不得為之。是提起第三審上訴，應以原判決
違背法令為理由，係屬法定要件。如果上訴理由書狀並未依據卷
內訴訟資料，具體指摘原判決不適用何種法則或如何適用不當，
或所指摘原判決違法情事，顯與法律規定得為第三審上訴理由之
違法情形，不相適合時，均應認其上訴為違背法律上之程式，予
以駁回。本件上訴人呂苡玄（原名呂普鳳）上訴意旨略稱：（一
）、上訴人受託為「勝秋有限公司」（下稱勝秋公司）、「正轅
有限公司」（下稱正轅公司）及「康麗企業有限公司」（下稱康
麗公司）等公司（下稱勝秋等三家公司）辦理設立登記，係依會
計師出具之查核報告書（內載：公司設立之資本總額及該資金來
源確由股東以現金繳足）辦理。其中「勝秋公司」係由正中聯合
會計師事務所會計師梅伯龍簽證之查核報告書、「康麗公司」係
由李善餘會計師事務所會計師李善餘簽證之查核報告書，「正轅
公司」另有其他會計師簽證之查核報告書。如上開公司之股東未
依規定實際繳納股款，何以會計師會於查核報告書上簽證並載明
前揭內容？原判決未予查明，竟以證人廖勝秋之證述及上訴人於
調查局之陳述，遽認違反公司法第九條第一項規定，顯違證據法
則。縱認上訴人所辯：未委請他人出具康麗公司負責人鄭國峰之
出資額新台幣（下同）五百萬元存款證明不足採，亦不足以證明
上訴人有明知勝秋公司、正轅公司等公司之股東未依規定實際繳
納股款，而以申請文件表明收足之情形，原判決仍有不依證據認
定事實之違法。（二）、證人饒玉麟證稱：對買公司或者登記公
司賣發票之事，有轉達伊需要公司開立發票；有沒有告訴上訴人
不記得，一般來說不會跟別人講買公司就是要開假發票云云。及
證人潘朝亮之證述：把浤倡公司之發票申請出來之後，是黃先生
與莊（鍾）坤亮他們兩個在使用，整個過程上訴人不清楚伊是人
頭云云。均為對上訴人有利之證據，原判決未予採納，又未說明
理由，自有理由不備之違法。（三）、原判決未說明上訴人與鍾
坤亮及饒玉麟等人間，就販賣統一發票行為，如何為事前之同謀
，逕認定上訴人與鍾坤亮及饒玉麟等人，就販賣統一發票行為具
有犯意之聯絡與行為之分擔，是有理由不備之違法。（四）、依
證人曾建文於原法院前審審理中之證述：「民國九十一年六月二
十一日交保出監後，「阿林仔」（即饒玉麟）表示要開設公司，
要其出名擔任負責人（即偉展科技企業股份有限公司，下稱偉展
公司），伊就將身分證交予「阿林仔」，並曾與上訴人至會計師
事務所（即黃新發會計師事務所）等語。足證上訴人係先領偉展
公司九十一年五至八月份之統一發票後，再經人介紹認識饒玉麟
，於談妥購買偉展公司轉讓事宜，始將偉展公司之統一發票三本
交饒玉麟保管。據此，原判決就上述「上訴人先於九十一年五月
間，取得已停業且有意出售之偉展公司原負責人黃健隆之同意，
欲將該公司負責人變更為曾建文後，代為領取偉展公司九十一年
五至八月份之統一發票，並將其中三本（九十一年五、六月份二
本及七、八月份一本）再交予饒玉麟。」之認定，是有不依證據
認定事實之違法等語。
本件經原審審理結果，認為上訴人有原判決事實欄所載犯行明確
，因而撤銷第一審之科刑判決，依刑法修正前牽連犯、連續犯之
規定，改判仍論處上訴人連續行使偽造私文書，足以生損害於公
眾及他人罪刑（累犯，處有期徒刑三年，依中華民國九十六年罪
犯減刑條例之規定，減為有期徒刑一年六月及相關沒收之宣告）
。係以：一、虛設公司，違反公司法第九條第一項部分：勝秋公
司、正轅公司於辦理設立登記時，各該公司之股東均未依規定實
際繳納股款，而以申請文件表明收足之事實，業經證人廖勝秋證
述明確（見九十六年度他字第六九○七號卷第六六至六七頁），
並有各該公司之設立登記資料在卷可參（見調查卷(三)）；上訴人
亦供稱：勝秋等三家公司係由其辦理設立登記，康麗公司之資金
，其記得當時拿給專門幫人辦理公司存款證明之人去辦的（見調
查(一)之一卷第九至一二頁、第二三頁），此部分之犯行堪以認定
。二、販賣統一發票及行使偽造私文書部分：勝秋等三家公司均
係虛設，且由上訴人代為申請設立之事實，已如前述，該三家公
司經核准設立登記後，上訴人除假冒「謝金花」之名，填寫委託
書代理勝秋公司申請營利事業登記證；並先後假冒「李美瑩」之
名，填寫委託書代理正轅公司領取統一發票購票證〈簿本式〉及
假冒「李美瑩」之名，代領勝秋公司統一發票購票證〈簿本式〉
與代領康麗公司統一發票，並由上訴人代為記帳、申報每期營業
稅事宜，為上訴人所自承，並有假冒「謝金花」及「李美瑩」之
委託書等存卷可參（見調查卷(一)之一第一六、三○、三五頁），
而上訴人對於以「李美瑩」之名冒領統一發票之原因，則稱：因
其從事記帳工作以來，經常碰到虛設行號案件，每次被找，因被
找怕了，所以才會以李美瑩名義填寫這份資料等語（見調查卷(一)
之一第一二頁），足認上訴人對於冒領統一發票販賣之事已有認
識，否則何須冒名領取？證人饒玉麟在偵查中供稱：其販售統一
發票，於九十一年間，透過友人介紹認識上訴人，上訴人仲介偉
展公司及浤倡公司之統一發票給伊使用等語（見九十二年度偵字
第二三四三四號卷＜Ｂ三＞第五頁、＜Ｂ四＞第三三至三四頁）
；嗣於原審復稱：其在調查中之陳述為正確，其買公司之目的係
為了要開統一發票等語（見更(一)卷二第一○至一三頁）；而上訴
人承認有開立統一發票給文渼企業有限公司（下稱文渼公司）負
責人許錦惠之事實，核與證人許錦惠於警詢及第一審證詞相符（
見他字第二七四號卷第二六至二八頁；第一審卷二第二五八至二
六四頁）。上訴人參與虛設公司登記在先，冒辦營利事業登記及
冒領統一發票在後，復為勝秋等三家公司記帳，且觀之正轅公司
之統一發票章上之公司營業所，係在高雄市○○區○○路二三二
號二樓與浤倡公司同址（見調查卷(一)之一卷第三四至三五頁）；
證人潘朝亮復證稱：當時是鍾坤亮跟一位「阿雄」之人（亦稱黃
先生）去找上訴人辦理浤倡公司變更登記手續等語（見更(一)卷一
第九三至九四頁）等情，足認上訴人應與鍾坤亮及饒玉麟等人就
上開虛設公司及販賣統一發票行為具有犯意聯絡與行為分擔。此
外，復有高雄縣（改制後稱高雄市）政府稅捐稽徵處九十一年十
月十一日高縣稅工字第○九一○一○四二二○號函附申報書及統
一發票明細、同年月三十一日高縣稅工字第○九一○一一○一九
五號函附購買證名冊；財政部台灣省南區國稅局高縣分局九十三
年二月二十六日南區國稅高縣三字第○九三○○一六七六七號函
附統一發票購買明細；使用統一發票申請書附卷可參（見他字第
四一七七號卷第二四頁以下、第六一頁以下，第一審卷(一)第一六
八頁以下；資料冊卷第二四頁）。及該三家公司及浤倡公司之統
一發票明細可參（見各該公司之違反稅捐稽徵法卷）。上訴人販
賣統一發票予原判決附表（下稱附表）所示之公司作為進項憑證
，自屬幫助各該公司商號虛增進項稅額，逃漏營業稅。況納稅義
務人，如其取得統一發票時無進貨之事實，即除逃漏營業稅外，
並有逃漏該年度營利事業所得稅之情形；如經查明有進貨之事實
，則屬取具非實際交易對象填製之統一發票作為進貨憑證，應受
未取得合法憑證相關之處罰，本件應僅有幫助逃漏營業稅之問題
，並無幫助逃漏營利事業所得稅之情事，是公訴人認上訴人係幫
助逃漏營利事業所得稅，容有誤會。再者，上訴人偽造如附表編
號一所示之發票以行使之，致文渼公司逃漏營業稅二萬五千元等
情，亦經財政部台灣省南區國稅局高雄縣分局於九十二年三月十
九日以南區國稅高縣三字第○九二○○一九七九一號函覆明確（
他字第四一七七號卷第七三頁以下）。已詳敘認定犯罪事實之依
據及憑以認定之理由，並對上訴人否認犯罪之辯詞，如何不足採
信，均依據卷內資料予以指駁說明，從形式上觀察，並無任何違
背法令之情形。另查：（一）、二人以上共同實行犯罪之行為者
，皆為正犯，刑法第二十八條定有明文。凡以自己犯罪之意思而
參與犯罪，無論其所參與者是否犯罪構成要件之行為，皆為正犯
，其以幫助他人犯罪之意思而參與犯罪，其所參與者，苟係犯罪
構成要件之行為，亦為正犯，必以幫助他人犯罪之意思而參與犯
罪，其所參與者又為犯罪構成要件以外之行為，始為幫助犯。故
共同實行犯罪行為之人，在合同意思範圍以內，各自分擔犯罪行
為之一部，相互利用他人之行為，以達其犯罪之目的者，即應對
於全部所發生之結果，共同負責。本件上訴人與鍾坤亮、饒玉麟
共同販賣統一發票犯行，由上訴人冒名申辦勝秋公司營利事業登
記證，並冒領勝秋等三家公司之統一發票，仲介偉展公司及浤倡
公司之統一發票予饒玉麟販賣，而鍾坤亮亦與綽號「阿雄」（亦
稱黃先生）之人一同找上訴人辦理浤倡公司變更登記手續並領取
統一發票販賣等情，原判決理由已論述甚詳（見原判決理由貳、
二、（二）、（三）及第一一頁第六至九行），上訴意旨指摘原
判決未予說明，理由不備云云，顯非上訴第三審之適法理由。（
二）、證據之取捨與事實之認定，為事實審法院之職權，倘其採
證認事並不違背證據法則，即不得任意指為違法。本件原判決已
說明其憑以認定上訴人虛設勝秋等三家公司，犯公司法第九條第
一項之罪、稅捐稽徵法第四十三條第二項、第一項幫助他人逃漏
稅捐罪、商業會計法第七十一條第一項販賣統一發票罪及刑法第
二百十六條、第二百十條之行使偽造私文書罪之依據及理由，並
說明上訴人所為上開各罪，有方法與目的之牽連關係，屬裁判上
之一罪，應從一重之行使偽造私文書罪處斷。又所犯數行使偽造
私文書罪，時間相近，所犯為構成要件相同之罪名，顯係基於概
括犯意而為之，應依刑法修正前連續犯之規定，論以一罪，並加
重其刑。上訴人就虛設勝秋公司及正轅公司部分與鍾坤亮、廖勝
秋間；就虛設康麗公司部分與鄭國峰間；就販賣統一發票部分與
鍾坤亮（勝秋等三家公司部分）及饒玉麟（偉展公司等二家公司
部分）間，具有犯意之聯絡與行為之分擔，均為共同正犯。上訴
人上訴意旨未依據卷內訴訟資料，對原判決究竟如何不適用法則
或適用不當為具體之指摘，徒憑己見就原判決已說明之事項或屬
原審採證認事職權之適法行使，任意指摘為違法。而證據係由法
院自由判斷，故證人之證言縱令先後未盡相符或互有矛盾，但事
實審法院本於審理所得之心證，就其證言一部分認為確實可信予
以採取，原非法所不許。又同一證人前後供述證詞彼此不能相容
，則採信同一證人之部分證言時，當然排除其他部分之證言，此
為法院取捨證據法理上之當然結果，縱未於判決理由內說明捨棄
他部分證言，而僅說明採用某部分證言之理由，於判決本旨亦無
影響，此與判決不備理由尚有未合。上訴人經辦之勝秋等三家公
司設立登記，股東均未實際繳納股款，已詳如前述。是康麗公司
由李善餘會計師出具之查核報告書、勝秋公司由梅伯龍會計師出
具之查核報告書，均係上訴人請「專門幫人辦理公司存款證明之
人去辦的」，正轅公司亦同。復據上訴人供承在卷，則上開二紙
查核報告書之內容顯係杜撰無疑，上訴人執以辯稱其不知情，及
指摘原判決未說明證人饒玉麟、潘朝亮之證詞如何不足採，自有
理由不備云云，皆非合法上訴第三審之理由。至上訴意旨（四）
所為指摘（針對原判決理由第十五頁第六行以下之論述），認有
不依證據認定事實之違法云云，惟該部分係對檢察官起訴之事實
，認為不能證明上訴人犯罪，因該部分與前開論罪科刑部分，公
訴人認有裁判上一罪之關係，故不另為無罪之諭知，於上訴人並
無不利，自不得提起上訴，併此說明。綜上所述，本件上訴人上
訴意旨徒就原判決已說明、論斷之事項，及原審採證認事之職權
行使，任憑己見漫為事實上之爭執，自非適法之第三審上訴理由
，其上訴違背法律上之程式，應予駁回。
據上論結，應依刑事訴訟法第三百九十五條前段，判決如主文。
中    華    民    國  一○○  年    二    月  二十四  日
                      最高法院刑事第八庭
                          審判長法官  花  滿  堂  
                                法官  黃  正  興  
                                法官  洪  昌  宏  
                                法官  徐  昌  錦  
                                法官  王  聰  明  
本件正本證明與原本無異
                                      書  記  官  
中    華    民    國  一○○  年    三    月    一    日
                                                      Ｅ